ACORDAO-COMPLETO-2427389

ACÓRDÃO 7981/2021 ATA 17/2021 - SEGUNDA CÂMARA

VISTOS, relatados e discutidos estes autos de tomada de contas especial instaurada pela Fundação Nacional de Saúde (Funasa) em desfavor da Multi-Obras Construtora Ltda., além de Maria das Graças Carneiro da Cunha Pinto Lapa como então prefeita de Tracunhaém  ¿  PE (gestões: 2000-2004 e 2009-2012) , diante da execução apenas parcial do Convênio 639/2003 (SIAFI 489667) destinado à construção de 150 módulos sanitários pelo tipo B em melhorias sanitárias domiciliares sob o valor original de R$ 301.996,38 pelo aporte de R$ 292.904,37 em recursos federais e de R$ 9.092,01 em recursos da contrapartida, tendo sido liberado, todavia, o valor federal de R$ 161.452,18;
	ACORDAM os Ministros do Tribunal de Contas da União, reunidos na Sessão da 2ª Câmara, ante as razões expostas pelo Relator, em:
9.1. declarar a revelia de Maria das Graças Carneiro da Cunha Pinto Lapa, nos termos do art. 12, § 3º, da Lei nº 8.443, de 1992;
9.2. julgar irregulares as contas de Maria das Graças Carneiro da Cunha Pinto Lapa, nos termos dos arts. 16, III, alíneas "b" e "c", e 19, caput, da Lei nº 8.443, de 1992, para condená-la ao pagamento do correspondente débito, com a atualização monetária e os juros de mora calculados desde a data informada até o efetivo recolhimento, fixando-lhe o prazo de 15 (quinze) dias, contados da notificação, para que comprove perante o Tribunal, nos termos do art. 214, III, "a", do RITCU, o recolhimento da referida dívida em favor da Fundação Nacional de Saúde, na forma da legislação em vigor, sob as seguintes condições:
	Data da Ocorrência
	Valor Original (em R$) 

	28/12/2004
	85.004,14

	9.3. aplicar a multa prevista no art. 57 da Lei n.º 8.443, de 1992, em desfavor de Maria das Graças Carneiro da Cunha Pinto Lapa sob o valor de R$ 30.000,00 (trinta mil reais) , fixando-lhe o prazo de 15 (quinze) dias, contados da notificação, para que comprove, perante o Tribunal, nos termos do art. 214, III, "a", do RITCU, o recolhimento da referida dívida em favor do Tesouro Nacional, com a devida atualização monetária, na forma da legislação em vigor;
9.4. autorizar, caso requerido, nos termos do art. 26 da Lei nº 8.443, de 1992, e do art. 217 do RITCU, o parcelamento das dívidas fixadas por este Acórdão em até 36 (trinta e seis) parcelas mensais e sucessivas, com a devida atualização monetária e os correspondentes acréscimos legais, esclarecendo à responsável que a falta de pagamento de qualquer parcela importará no vencimento antecipado do saldo devedor, nos termos do art. 217, § 2º, do RITCU, sem prejuízo das demais medidas legais;
9.5. autorizar, desde logo, a cobrança judicial das dívidas fixadas por este Acórdão, nos termos do art. 28, II, da Lei n.º 8.443, de 1992, diante do não atendimento às notificações; e
9.6. enviar a cópia do presente Acórdão, com o Relatório e a Proposta de Deliberação, à Procuradoria da República no Estado de Pernambuco, nos termos do art. 16, § 3º, da Lei nº 8.443, de 1992, para o ajuizamento das ações civis e penais cabíveis.

Tomada de Contas Especial instaurada pela Fundação Nacional de Saúde (Funasa) em desfavor da Multi-Obras Construtora Ltda., além de Maria das Graças Carneiro da Cunha Pinto Lapa como então prefeita do município de Tracunhaém  ̶  PE (gestões 2000-2004 e 2009-2012), diante da execução apenas parcial do objeto do Convênio 639/2003 (SIAFI 489667) destinado à construção de melhorias sanitárias domiciliares, consistente em 150 módulos sanitários tipo B, nos termos do plano de trabalho aprovado sob o valor original de R$ 301.996,38 pelo aporte de R$ 292.904,37 em recursos federais e de R$ 9.092,01 em recursos da contrapartida, dos quais foram liberados R$ 161.452,18.

Segunda Câmara

Município de Tracunhaém - PE.

3. Responsável: Maria das Graças Carneiro da Cunha Pinto Lapa (CPF XXX.484.034-XX).

13.1. Ministros presentes: Augusto Nardes (na Presidência), Aroldo Cedraz e Raimundo Carreiro.
13.2. Ministro-Substituto convocado: Augusto Sherman Cavalcanti.
13.3. Ministros-Substitutos presentes: Marcos Bemquerer Costa e André Luís de Carvalho (Relator).

ANDRÉ DE CARVALHO

Trata-se de tomada de contas especial instaurada pela Fundação Nacional de Saúde (Funasa) em desfavor da Multi-Obras Construtora Ltda., além de Maria das Graças Carneiro da Cunha Pinto Lapa como então prefeita de Tracunhaém  ¿  PE (gestões: 2000-2004 e 2009-2012) , diante da execução apenas parcial do Convênio 639/2003 (SIAFI 489667) destinado à construção de 150 módulos sanitários pelo tipo B em melhorias sanitárias domiciliares sob o valor original de R$ 301.996,38 pelo aporte de R$ 292.904,37 em recursos federais e de R$ 9.092,01 em recursos da contrapartida, tendo sido liberado, todavia, o valor federal de R$ 161.452,18.
2.	Após a análise final do feito, o Auditor Federal Marco André Santos de Albuquerque lançou o seu parecer conclusivo à Peça 109, com a anuência dos dirigentes da Secex-TCE (Peças 110 e 111) , nos seguintes termos:
	" (...) 4. Para a execução do objeto da avença, foi contratada a empresa Multi-Obras Construtora Ltda., vencedora da Tomada de Preços nº 002/2004, realizada em 27/04/2004 (peça 9) , tendo as obras iniciado em 05/07/2004 (peça 11) .
5.	Após a edição do 13º termo aditivo, publicado no DOU em 06/09/2012, a convenente manifestou desinteresse em prorrogar a avença (p. 86, item 3.51) .
6.	Em cumprimento ao Acórdão 198/2013-TCU-Plenário, da relatoria do Ministro Walton Alencar Rodrigues, prolatado no âmbito do TC Processo 006.993/2011-7, que tratou de auditoria operacional realizada com o objetivo de conhecer a estrutura e os fatores limitantes de atuação da Funasa, a concedente procedeu ao cancelamento do orçamento remanescente disponível do ajuste, no valor de R$ 131.452,19, conforme 2014NL000529, de 14/03/2014 (peça 86, item 3.54) .
7.	As visitas técnicas ao município foram realizadas pela Funasa em 24/08 (peça 11) , 08/10 (peça 12) , 03/12 (peça 13) e 16/12/2004 (peça 14) , bem como em 18/08/2006 (peça 19) , 03/02/2009 (peça 24) , tendo a entidade aprovado a execução de apenas 16,66% do valor liberado, de acordo com o Parecer Financeiro nº 26/2016 (peça 55) .
8.	A análise da prestação de contas das 1ª e 2ª parcelas foi realizada mediante o Parecer Financeiro 067/2015 (peça 49) , que ratificou a execução de apenas 16,66% do objeto pactuado e condicionou a aprovação do valor financeiro correspondente aos 83,34% remanescentes ao saneamento das impropriedades relativas à: i) não aplicação da contrapartida proporcional; ii) impugnação da execução física no valor de R$ 112.625,02; iii) não devolução do saldo das aplicações no mercado financeiro, no valor de R$ 1.446,11.
9.	A Funasa, então, expediu notificações sobre a impugnação da execução física e financeira da prestação de contas do Convênio nº 639/2003 (peças 50, 52, 54, 56 e 59) , mediante as quais requereu a manifestação do convenente sobre as irregularidades apuradas na execução do objeto ou a devolução do prejuízo apurado.
10.	Mediante o Edital de Convocação publicado no DOU de 08/07/2016 (peça 75) , a Funasa promoveu a convocação editalícia da empresa Multi-Obras Construtora Ltda., em função da tentativa frustrada de notificação da empresa via postal.
11.	O Relatório de Tomada de Contas Especial (peça 86) indicou a ocorrência de prejuízo ao erário oriundo da "não execução total ou parcial do objeto da transferência", correspondente à não execução de 83,34% do objeto avençado, tendo atribuído a responsabilidade pelo débito à Sra. Maria das Graças Carneiro da Cunha Pinto Lapa, solidariamente com a empresa Multi-Obras Construtora Ltda., pelo montante de R$ 134.651,12, em valores originais.
12.	O Relatório de Auditoria 1077/2018 (peça 87) , bem como os respectivos Certificado de Auditoria (peça 88) , Parecer do dirigente de controle interno (peça 89) e pronunciamento ministerial (peça 90) concluem que os autos se encontram em consonância com os normativos aplicáveis, opinando pela irregularidade das contas com responsabilização solidária da Maria das Graças Carneiro da Cunha Pinto Lapa e da empresa Multi-Obras Construtora Ltda.
13.	Uma vez remetidos os autos a este Tribunal para fins de apreciação e julgamento, em sede de instrução preliminar (peça 92) , a análise dos pressupostos de procedibilidade previstos na IN/TCU 71/2012 verificou que não havia óbices preliminares que impedissem o prosseguimento desta tomada de contas especial, uma vez que não se configurou o transcurso de mais de dez anos entre o fato gerador e a primeira notificação válida da Sra. Maria das Graças Carneiro da Cunha Pinto Lapa pela autoridade administrativa competente. Ademais, o valor atualizado do débito apurado (sem juros) em 1/1/2017 era superior a R$ 100.000,00, na forma estabelecida conforme os arts. 6º, inciso I, e 19 da IN/TCU 71/2012, modificada pela IN/TCU 76/2016.
14.	A responsabilidade da Multi-Obras Construtora Ltda. foi afastada ainda na instrução precedente (peça 92, item 28) , diante do prejuízo à defesa decorrente do intervalo superior a 15 anos desde os fatos tidos por irregulares sem notificação da empresa. 
15.	Após as considerações técnicas acerca da apuração dos fatos, identificação dos responsáveis e quantificação do dano para fins de ressarcimento, a análise preliminar pugnou pela citação da responsável com os seguintes contornos (peça 92, p. 7) :
	Qualificação do responsável: Sra. Maria das Graças Carneiro da Cunha Pinto Lapa (CPF: XXX.484.034-XX) , ex-prefeita de Tracunhaém/PE (gestão 2000-2004 e 2009-2012) .
	Irregularidade: não comprovação da boa e regular aplicação dos recursos objeto do Convênio nº 639/2003 (SIAFI 489667) , que tinha por objetivo a execução de melhorias sanitárias domiciliares, consistente em 150 módulos sanitários tipo B, nos termos do plano de trabalho aprovado, diante da execução de apenas 26,10% do total dos recursos financeiros transferidos, conforme resultados lançados no Parecer Financeiro Final nº 026/2016 (peça 55) .
	Dispositivos violados: art. 70, parágrafo único, da Constituição Federal; art. 93 do Decreto-Lei nº 200/67, art. 7º, XII, 8º, V, e 22 da Instrução Normativa STN nº 1/97 e Cláusulas Segunda e Sexta do termo de ajuste.
Quantificação do débito:
Data da Ocorrência	Valor Original (R$) 
28/12/2004	85.004,14
Cofre para recolhimento: Funasa.
	Conduta: efetuar pagamentos à empresa Multi-Obras Construtora Ltda. no montante de R$ 160.185,61 para a consecução do objeto do Convênio nº 639/2003 quando o valor efetivamente executado dos serviços contratados correspondeu a apenas R$ 76.448,04.
	Nexo de causalidade: o pagamento realizado em favor da empresa Multi-Obras Construtora Ltda. no montante de R$ 160.185,61 para a consecução do objeto do Convênio nº 639/2003 resultou em prejuízo ao erário relativo à diferença paga, mas não executada.
	Culpabilidade: não há excludentes de ilicitude, de culpabilidade e de punibilidade; é razoável supor que a responsável tinha consciência da ilicitude de sua conduta; era exigível conduta diversa da praticada, qual seja, realizar pagamentos correspondentes apenas à parcela dos serviços efetivamente executados.
16.	Em cumprimento ao pronunciamento realizado em 11/11/2019 pela unidade (peça 93) , foi efetuada citação da responsável, nos moldes adiante:
a)	 Maria das Graças Carneiro da Cunha Pinto Lapa - promovida a citação do responsável, conforme delineado adiante:
Comunicação: Ofício 11815/2020-TCU/Seproc (peça 104) 
Data da Expedição: 26/03/2020
Data da Ciência: 02/05/2020 (peça 105) 
Observação: Ofício enviado para o endereço da responsável, conforme pesquisa de endereço no sistema da Receita Federal do Brasil (peça 102) .
Fim do prazo para a defesa: 19/05/2020	
17.	Embora regularmente notificada, transcorrido o prazo regimental, a responsável permaneceu silente.
	EXAME TÉCNICO
	Da validade das notificações:
18.	Preliminarmente, cumpre tecer breves considerações sobre a forma como são realizadas as comunicações processuais no TCU. A esse respeito, destacam-se o art. 179, do Regimento Interno do TCU (Resolução 155, de 4/12/2002) e o art. 4º, inciso III, § 1º, da Resolução TCU 170, de 30 de junho de 2004, in verbis:
	Art. 179. A citação, a audiência ou a notificação, bem como a comunicação de diligência, far se-ão:
	I - mediante ciência da parte, efetivada por servidor designado, por meio eletrônico, fac-símile, telegrama ou qualquer outra forma, desde que fique confirmada inequivocamente a entrega da comunicação ao destinatário;
	II - mediante carta registrada, com aviso de recebimento que comprove a entrega no endereço do destinatário;
	III - por edital publicado no Diário Oficial da União, quando o seu destinatário não for localizado
	(...) Art. 3º As comunicações serão dirigidas ao responsável, ou ao interessado, ou ao dirigente de órgão ou entidade, ou ao representante legal ou ao procurador constituído nos autos, com poderes expressos no mandato para esse fim, por meio de:
	I - correio eletrônico, fac-símile ou telegrama;
	II - servidor designado;
	III - carta registrada, com aviso de recebimento;
	IV - edital publicado no Diário Oficial da União, quando o seu destinatário não for localizado, nas hipóteses em que seja necessário o exercício de defesa.
	Art. 4º. Consideram-se entregues as comunicações:
	I - efetivadas conforme disposto nos incisos I e II do artigo anterior, mediante confirmação da ciência do destinatário;
	II - realizadas na forma prevista no inciso III do artigo anterior, com o retorno do aviso de recebimento, entregue comprovadamente no endereço do destinatário;
	III - na data de publicação do edital no Diário Oficial da União, quando realizadas na forma prevista no inciso IV do artigo anterior.
	§ 1º O endereço do destinatário deverá ser previamente confirmado mediante consulta aos sistemas disponíveis ao Tribunal ou a outros meios de informação, a qual deverá ser juntada ao respectivo processo.
19.	Bem se vê, portanto, que a validade da citação via postal não depende de que o aviso de recebimento seja assinado pelo próprio destinatário da comunicação, o que dispensa, no caso em tela, a entrega do AR em "mãos próprias". A exigência da norma é no sentido de o Tribunal verificar se a correspondência foi entregue no endereço correto, residindo aqui a necessidade de certeza inequívoca. 
20.	Não é outra a orientação da jurisprudência do TCU, conforme se verifica dos julgados a seguir transcritos:
	São válidas as comunicações processuais entregues, mediante carta registrada, no endereço correto do responsável, não havendo necessidade de que o recebimento seja feito por ele próprio (Acórdão 3648/2013-TCU-Segunda Câmara, Relator Ministro JOSÉ JORGE) ;
	É prescindível a entrega pessoal das comunicações pelo TCU, razão pela qual não há necessidade de que o aviso de recebimento seja assinado pelo próprio destinatário. Entregando se a correspondência no endereço correto do destinatário, presume-se o recebimento da citação. (Acórdão 1019/2008-TCU-Plenário, Relator Ministro BENJAMIN ZYMLER) ;
	As comunicações do TCU, inclusive as citações, deverão ser realizadas mediante Aviso de Recebimento - AR, via Empresa Brasileira de Correios e Telégrafos, bastando para sua validade que se demonstre que a correspondência foi entregue no endereço correto. (Acórdão 1526/2007-TCU-Plenário, Relator Ministro AROLDO CEDRAZ) .
21.	A validade do critério de comunicação processual do TCU foi referendada pelo Supremo Tribunal Federal, nos termos do julgamento do MS-AgR 25.816/DF, por meio do qual se afirmou a desnecessidade da ciência pessoal do interessado, entendendo-se suficiente a comprovação da entrega do "AR" no endereço do destinatário:
	Ementa: agravo regimental. Mandado de segurança. Desnecessidade de intimação pessoal das decisões do tribunal de contas da união. art. 179 do regimento interno do TCU. Intimação do ato impugnado por carta registrada, iniciado o prazo do art. 18 da lei nº 1.533/51 da data constante do aviso de recebimento. Decadência reconhecida. Agravo improvido.
	O envio de carta registrada com aviso de recebimento está expressamente enumerado entre os meios de comunicação de que dispõe o Tribunal de Contas da União para proceder às suas intimações.
	O inciso II do art. 179 do Regimento Interno do TCU é claro ao exigir apenas a comprovação da entrega no endereço do destinatário, bastando o aviso de recebimento simples. 
	Da revelia da responsável Maria das Graças Carneiro da Cunha Pinto Lapa
22.	No caso vertente, o documento à peça 105 demonstra que houve ciência da citação promovida por meio do Ofício 11.815 (peça 104) , realizada no endereço do local de trabalho da responsável.
23.	A esse respeito, importa esclarecer que a notificação em tela ocorreu após quatro tentativas frustradas de notificação nos endereços residenciais da Sra. Maria das Graças Carneiro da Cunha Pinto Lapa (peças 96, 100, 101 e 106) , constantes das bases de dados da Receita Federal do Brasil (peças 95, 99 e 103) e do Tribunal Superior Eleitoral (peça 98) .
24.	Em relação ao local de trabalho da responsável, a pesquisa realizada na base de dados da Receita Federal (peça 108) demonstra que a Sra. Maria das Graças Carneiro da Cunha Pinto Lapa exercia o cargo de administradora do Fundo Municipal das Zonas Especiais de Interesse Social. 
25.	De mais a mais, tendo em conta a informação constante da base de dados da Receita foi atualizada em 01/07/2020, é possível afirmar que a gestora era a administradora do aludido fundo por ocasião da notificação, ocorrida em 02/05/2020 (peça 105) .
26.	No que toca à regularidade da notificação no local de trabalho da responsável, não é demais lembrar que o art. 72 do Código Civil estabelece que também é domicílio da pessoa natural, quanto às relações concernentes à profissão, o lugar onde esta é exercida.
27.	Além disso, os normativos do Tribunal que tratam do assunto não vedam a entrega da notificação no local de trabalho, se limitando a considerar regular a notificação quando o aviso de recebimento comprovar a entrega no "endereço do destinatário", conforme disposto no art. 179, inciso II, do Regimento Interno do TCU e no art. 4º, inciso II, da Resolução TCU 170/2004, ainda vigente, que dispõe sobre a elaboração e a expedição das comunicações processuais emitidas pelo TCU.
28.	Não fosse o bastante, o art. 243 do Código de Processo Civil atual repete a fórmula contida no art. 216 do CPC revogado, segundo a qual "a citação poderá ser feita em qualquer lugar em que se encontre o réu, o executado ou o interessado".
29.	À luz dessas considerações, inexiste dúvida sobre a higidez da notificação realizada no endereço de trabalho da responsável, não sendo demais lembrar que as disposições das normas processuais em vigor aplicam-se subsidiariamente ao TCU, de acordo com a previsão contida no art. 298 do Regimento Interno do Tribunal.
30.	Nos processos do TCU, a revelia não leva à presunção de que seriam verdadeiras todas as imputações levantadas contra os responsáveis, diferentemente do que ocorre no processo civil, em que a revelia do réu opera a presunção da verdade dos fatos narrados pelo autor (Acórdão 1009/2018-TCU-Plenário, Relator: Bruno Dantas; 2.369/2013-TCU-Plenário, Relator: Benjamin Zymler e 2.449/2013 - TCU-Plenário, Relator: Benjamin Zymler) . Dessa forma, a avaliação da responsabilidade do agente não pode prescindir da prova existente no processo ou para ele carreada. 
31.	Ao não apresentar sua defesa, a responsável deixou de produzir prova da regular aplicação dos recursos sob sua responsabilidade, em afronta às normas que impõem aos gestores públicos a obrigação legal de, sempre que demandados pelos órgãos de controle, apresentar os documentos que demonstrem a correta utilização das verbas públicas, a exemplo do contido no art. 93 do Decreto-Lei 200/1967: "Quem quer que utilize dinheiros públicos terá de justificar seu bom e regular emprego na conformidade das leis, regulamentos e normas emanadas das autoridades administrativas competentes." 
32.	Com efeito, conforme análises empreendidas na fase interna e pela unidade técnica deste Tribunal no bojo da instrução preliminar, constatou-se a ocorrência de dano ao erário provocado pelos pagamentos realizados para a empresa Multi-Obras Construtora Ltda. no montante de R$ 160.185,61 para a consecução do objeto do Convênio nº 639/2003, quando o valor efetivamente executado dos serviços contratados correspondeu a apenas R$ 76.448,04, nos seguintes termos (peça 92, p. 4-6) :
	18. Inicialmente, cumpre observar que o Tribunal fixou prazo para que a Funasa concluísse a análise da prestação de contas do Convênio nº 693/2003, objeto em análise nestes autos, mediante o Acórdão 1833/2011-TCU-Primeira Câmara, da relatoria do Ministro Ubiratan Aguiar, prolatado na Sessão do dia 29/03/2011 no âmbito do TC Processo 029.717/2009-8, retificado por inexatidão material pelo Acórdão 451/2013-TCU-Primeira Câmara, da relatoria do Ministro Walton Alencar Rodrigues, diante da situação de "A comprovar" do ajuste no sistema Siafi.
	19. O motivo para a instauração da presente tomada de contas especial foi a execução apenas parcial do objeto do Convênio nº 639/2003, tendo a Funasa constatado a inexecução do percentual de 83,34% do total avençado, correspondente ao valor original de R$ 134.651,12, conforme conclusões lançadas no Parecer Financeiro Final nº 026/2016 (peça 55) .
	20. A não execução de parte do objeto do Convênio nº 639/2003 significa que o convenente deixou de cumprir com as obrigações assumidas por ocasião da celebração do aludido ajuste, entre as quais a de "executar as ações necessárias à consecução do objeto" e a de "responsabilizar-se tecnicamente pelo bom desempenho da execução da obra e serviços de engenharia", de acordo com a Cláusula Segunda, II, "b" e "e" do respectivo termo (peça 7) .
	21. A esse respeito, convém salientar que a jurisprudência do TCU é assente no sentido da pessoal responsabilidade do gestor pela comprovação da boa e regular aplicação dos recursos captados sob a custódia do poder público federal, submetendo todo aquele que arrecada, utiliza ou gerencia esses recursos públicos ao dever de demonstrar o correto emprego dos valores federais, nos termos dos arts. 70, parágrafo único, e 37, caput, da Constituição de 1988 e do art. 93 do Decreto-Lei nº 200, de 25 de fevereiro de 1967.
	22. Por esse prisma, a ausência de elementos suficientes para demonstrar a boa e regular aplicação dos aludidos recursos públicos dá ensejo à presunção legal de dano ao erário, em face das evidências de desvio dos correspondentes recursos, se fazendo, portanto, necessária a angulação da presente relação processual para que se promova o regular exercício do contraditório e da ampla defesa acerca das irregularidades apontadas e do consequente prejuízo provocado ao erário.
	23. Quanto à composição do polo passivo neste processo, importa preliminarmente observar que a execução do objeto do Convênio nº 639/2003 está marcada por uma renitente inércia da convenente para com as obrigações assumidas quando da celebração do ajuste, eis que, mesmo diante da liberação de 53% do total dos recursos financeiros, somente 16,66% foram efetivamente executados, o que deu ensejo às reiteradas prorrogações do prazo inicialmente estipulado.
	24. Também é de se ver que a concedente não quedou inerte ao longo das sucessivas prorrogações do prazo de vigência do convênio, tendo tido a Funasa a precaução de acompanhar pari-passu os desdobramentos das ações a cargo da convenente mediante a realização de visitas in loco, com o acompanhamento de técnicos municipais (peça 24, item 5) , a solicitação de saneamento das irregularidades observadas (Notificação Técnica nº 121/2009, peça 86, item 3.33) e a solicitação da apresentação das prestações de contas parciais (Ofícios 560/2008 e 939/2011, peça 86, itens 3.26 e 3.37) .
	25. Sobressai desse quadro fático que a obrigação assumida pela convenente passou a ser juridicamente exigível apenas a partir do dia 13/03/2013, por força da Cláusula Terceira do termo do convênio celebrado pelas partes (peça 07) , prazo fatal para a apresentação de contas final do ajuste, não obstante a transferência dos recursos federais e as despesas à conta do Convênio nº 639/2003 tenham ocorrido em 2004.
	26. Sucede dessas informações que a responsabilidade nos autos deve recair sobre a Sra. Maria das Graças Carneiro da Cunha Pinto Lapa (CPF: XXX.484.034-XX) , cuja conduta, enquanto signatária da avença e gestora dos recursos transferidos ao Município de Tracunhaém/PE para as ações do Convênio nº 639/2003, foi determinante para o dano causado.
	27. Ainda sobre a ex-prefeita, os documentos constantes dos autos evidenciam que toda a movimentação dos recursos transferidos ocorreu durante a sua gestão, conforme dados extraídos do extrato bancário (peça 38) e das notas fiscais emitidas pela empresa contratada (peça 40) , dando conta de que os pagamentos para a aludida empresa ocorreram em julho, novembro e dezembro de 2004 (peça 38) . 
	28. Por outro lado, a responsabilidade da empresa Multi-Obras Construtora Ltda. (CNPJ:  04.756.522/0001-79) deve ser afastada na presente relação processual, isto porque, entre uma eventual citação da aludida pessoa jurídica pelo Tribunal e a data da liquidação das despesas relacionadas aos serviços por ela executados haveria um lapso superior a quinze anos, o que, na falta de elementos que permitam inferir sobre a ocorrência de fraude ou de conluio, efetivamente traria irremediável prejuízo à defesa.
	29. A esse respeito, vale notar que a solidariedade passiva é benefício legalmente instituído em favor do credor, podendo o devedor buscar em juízo eventual ressarcimento em ação regressiva (Acórdão 6398/2015-TCU-Segunda Câmara, relator Ministro Vital do Rêgo e Acórdão 509/2013-TCU-Plenário, relator Ministro José Múcio Monteiro) .
	30. No tocante ao débito apurado na fase interna, as informações constantes dos autos desautorizam a aplicação do percentual de 16,66% utilizado para o cálculo do prejuízo ao erário.
	31. Com efeito, a aprovação de 16,66% dos serviços executados foi lançada no relatório de visita técnica de 03/02/2009 (peça 24) . Anteriormente a essa visita, todavia, a Funasa já havia aprovado a execução de 26,10% dos serviços avençados (peça 19) .
	32. O relatório que aprovou esse percentual de 26,10% é o retrato do estado de coisas em 21/08/2006, data em que foi realizada a visita técnica correspondente, sendo claras as informações ali consignadas pela Funasa no sentido de que o aludido percentual aprovado considerava apenas a parcela útil do que havia sido executado até então.
	33. Importa reparar que a visita que embasou a aprovação de 26,10% dos serviços foi realizada vinte meses depois de a prefeita ter deixado o cargo, sugerindo que as alterações que se seguiram e que motivaram a redução desse percentual para 16,66%, deduzidas da visita realizada dez meses depois da primeira, foram acarretadas por fatores estranhos a atuação do convenente, como, por exemplo, os decorrentes de mau uso ou intempéries.
	34. Assim sendo, se intuitivamente parece desarrazoado atribuir ao convenente a responsabilidade pela depreciação ocasionada por fatores externos, juridicamente tal motivo impede que se estabeleça o necessário nexo causal entre a conduta do agente e o resultado observado, de modo que não há que se falar em imputar ao convenente a responsabilidade pela diferença apontada no último relatório da Funasa.
	35. Em vista disso, deve ser adotado o percentual de 26,10% em favor do convenente. A esse respeito, o relatório à peça 19 informa equivocadamente que tal percentual corresponderia ao valor de R$ 78.174,81, quando o correto, considerado o total de recursos federais previstos, é R$ 76.448,04 (=R$ 292.904,37 * 26,10%) .
	36. Enfim, resulta disso que o débito apurado alcança o montante de R$ 85.004,14, equivalente à diferença entre o que foi liberado (R$ 161.452,18) e o aprovado (R$ 76.448,04) , a contar de 28/12/2004, data do último pagamento (peça 42) .
33.	Mesmo as alegações de defesa não sendo apresentadas, considerando o princípio da verdade real que rege esta Corte, procurou-se buscar, em manifestações da responsável na fase interna desta tomada de contas especial, se havia algum argumento que pudesse ser aproveitado a seu favor. 
34.	Ocorre que a ausência de manifestação da interessada em outra etapa processual impede a adoção dessa medida.
35.	Em se tratando de processo em que a parte interessada não se manifestou acerca das irregularidades imputadas, não há elementos para que se possa efetivamente aferir e reconhecer a ocorrência de boa-fé na conduta do responsável, podendo este Tribunal, desde logo, proferir o julgamento de mérito pela irregularidade das contas, conforme os termos dos §§ 2º e 6º do art. 202 do Regimento Interno do TCU. (Acórdão 2064/2011-TCU-Primeira Câmara, relator: Ubiratan Aguiar; 6.182/2011-TCU-1ª Câmara, relator: Weber de Oliveira; 4.072/2010-TCU-1ª Câmara, Relator: Valmir Campelo; 1.189/2009-TCU-1ª Câmara, Relator: Marcos Bemquerer; 731/2008-TCU-Plenário, Relator: Aroldo Cedraz) .
36.	Dessa forma, a responsável Maria das Graças Carneiro da Cunha Pinto Lapa deve ser considerada revel, nos termos do art. 12, §3º, da Lei 8.443/1992, devendo suas contas serem julgadas irregulares, condenando-a ao débito apurado.
	Prescrição da Pretensão Punitiva
37.	Vale ressaltar que a pretensão punitiva do TCU, conforme Acórdão 1441/2016-TCU-Plenário, Relator: Benjamin Zymler, que uniformizou a jurisprudência acerca dessa questão, subordina-se ao prazo geral de prescrição indicado no art. 205 do Código Civil, que é de dez anos, contado da data de ocorrência da irregularidade sancionada, nos termos do art. 189 do Código Civil, sendo este prazo interrompido pelo ato que ordenar a citação, a audiência ou a oitiva do responsável.
38.	No caso em exame, não ocorreu a prescrição, uma vez que a irregularidade sancionada ocorreu em 02/05/2013, data limite para a apresentação da prestação de contas, e o ato de ordenação da citação ocorreu em 11/11/2019 (peça 93) ,
	CONCLUSÃO
39.	Em face da análise promovida na seção "Exame Técnico", verifica-se que a responsável Maria das Graças Carneiro da Cunha Pinto Lapa não logrou elidir a irregularidade de dano ao erário provocado pelos pagamentos realizados para a empresa Multi-Obras Construtora Ltda., no montante de R$ 160.185,61, para a consecução do objeto do Convênio nº 639/2003, quando o valor efetivamente executado dos serviços contratados correspondeu a apenas R$ 76.448,04.
40.	Instada a se manifestar, a responsável optou pelo silêncio, configurando a revelia, nos termos do §3º, do art. 12, da Lei 8.443/1992. Ademais, inexistem nos autos elementos que demonstrem a boa-fé da responsável ou a ocorrência de outras excludentes de culpabilidade.
41.	Vale ressaltar que a jurisprudência pacífica nesta Corte é no sentido da imprescritibilidade das ações de ressarcimento ao erário (Súmula TCU 282) . Dessa forma, identificado dano ao erário, deve se instaurar e julgar o processo de tomada de contas especial para responsabilizar seus agentes causadores, respeitando o direito ao contraditório e à ampla defesa, independentemente de quando ocorreram os atos impugnados.
42.	Verifica-se também que não houve a prescrição da pretensão punitiva, conforme análise já realizada.
43.	Destarte, desde logo, devem as contas da Sra. Maria das Graças Carneiro da Cunha Pinto Lapa ser julgadas irregulares, com fundamento nos arts. 1º, inciso I, 16, inciso III, alíneas "b" e "c", da Lei 8.443/1992, c/c os arts. 19 e 23, inciso III, da mesma Lei, e com os arts. 1º, inciso I, 209, incisos II e III, 210 e 214, inciso III, do Regimento Interno deste Tribunal, procedendo-se à condenação em débito, com a aplicação da multa prevista nos arts. 57 da Lei 8.443/1992.
	PROPOSTA DE ENCAMINHAMENTO
44.	Diante do exposto, submetemos os autos à consideração superior, propondo ao Tribunal:
37.1.	considerar revel a Sra. Maria das Graças Carneiro da Cunha Pinto Lapa (CPF: XXX.484.034-XX) , para todos os efeitos, dando-se prosseguimento ao processo, com fulcro no art. 12, § 3º, da Lei 8.443/1992;
37.2.	julgar irregulares as contas da Sra. Maria das Graças Carneiro da Cunha Pinto Lapa (CPF: XXX.484.034-XX) , com fundamento nos arts. 1º, inciso I, 16, inciso III, alíneas "b" e "c", da Lei 8.443/1992, c/c os arts. 19 e 23, inciso III, da mesma Lei, e com os arts. 1º, inciso I, 209, incisos II e III, 210 e 214, inciso III, do Regimento Interno deste Tribunal, condenando-a ao pagamento das importâncias a seguir especificadas, atualizadas monetariamente e acrescidas dos juros de mora, calculadas a partir das datas discriminadas até a data da efetiva quitação do débito, fixando-lhe o prazo de 15 (quinze) dias, para que comprove, perante o Tribunal, o recolhimento das referidas quantias aos cofres da Fundação Nacional de Saúde, nos termos do art. 23, inciso III, alínea "a", da citada lei, c/c o art. 214, inciso III, alínea "a", do Regimento Interno do TCU:
DATA DE OCORRÊNCIA	VALOR HISTÓRICO (R$) 
28/12/2004	85.004,14
37.3.	aplicar à Sra. Maria das Graças Carneiro da Cunha Pinto Lapa (CPF: XXX.484.034-XX) a multa prevista no art. 57 da Lei 8.443/1992, c/c o art. 267 do Regimento Interno, com a fixação do prazo de 15 (quinze) dias, a contar das notificação, para comprovar, perante o Tribunal (art. 214, inciso III, alínea "a", do Regimento Interno) , o recolhimento da dívida aos cofres do Tesouro Nacional, atualizada monetariamente desde a data do acórdão que vier a ser proferido até a do efetivo recolhimento, se for paga após o vencimento, na forma da legislação em vigor;
37.4.	autorizar, desde logo, a cobrança judicial das dívidas, caso não atendidas a notificação, na forma do disposto no art. 28, inciso II, da Lei 8.443/1992;
37.5.	autorizar também, desde logo, se requerido, com fundamento no art. 26, da Lei 8.443, de 1992, c/c o art. 217, §§ 1º e 2º do Regimento Interno do TCU, o parcelamento da (s) dívida (s) em até 36 parcelas, incidindo, sobre cada parcela, corrigida monetariamente, os correspondentes acréscimos legais, fixando-lhe o prazo de 15 (quinze) dias, a contar do recebimento da notificação, para comprovar, perante o Tribunal, o recolhimento da primeira parcela, e de trinta dias, a contar da parcela anterior, para comprovar os recolhimentos das demais parcelas, devendo incidir, sobre cada valor mensal, atualizado monetariamente, os juros de mora devidos, no caso do débito, na forma prevista na legislação em vigor, alertando a responsável de que a falta de comprovação do recolhimento de qualquer parcela importará o vencimento antecipado do saldo devedor, nos termos do § 2º do art. 217 do Regimento Interno deste Tribunal; 
37.6.	enviar cópia do Acórdão a ser prolatado à Procuradoria da República no Estado de Pernambuco, nos termos do § 3º do art. 16 da Lei 8.443/1992, c/c o § 7º do art. 209 do Regimento Interno do TCU, para adoção das medidas cabíveis; e
37.7.	enviar cópia do Acórdão que vier a ser proferido à Fundação Nacional de Saúde e à responsável, para ciência;
37.8.	informar à Procuradoria da República no Estado de Pernambuco, à Fundação Nacional de Saúde e à responsável que a presente deliberação, acompanhada do Relatório e do Voto que a fundamenta, está disponível para a consulta no endereço www.tcu.gov.br/acordaos, além de esclarecer que, caso requerido, o TCU poderá fornecer sem custos as correspondentes cópias, de forma impressa; e
37.9.	informar à Procuradoria da República no Estado de Pernambuco que, nos termos do parágrafo único do art. 62 da Resolução TCU 259/2014, os procuradores e membros do Ministério Público credenciados nesta Corte podem acessar os presentes autos de forma eletrônica e automática, ressalvados apenas os casos de eventuais peças classificadas como sigilosas, as quais requerem solicitação formal."
3.	Enfim, por intermédio do Exmo. Sr. Procurador Júlio Marcelo de Oliveira (Peça 112) , o MPTCU anuiu à aludida proposta da unidade técnica.
	É o Relatório.

não há.

Procurador Júlio Marcelo de Oliveira.

TOMADA DE CONTAS ESPECIAL. FUNDAÇÃO NACIONAL DE SAÚDE (FUNASA). CONVÊNIO. IMPUGNAÇÃO DOS DISPÊNDIOS. CITAÇÃO. NÃO COMPROVAÇÃO DA BOA E REGULAR APLICAÇÃO DOS RECURSOS FEDERAIS TRANSFERIDOS. REVELIA. CONTAS IRREGULARES. DÉBITO. MULTA.

TOMADA DE CONTAS ESPECIAL (TCE)

Secretaria de Controle Externo de Tomada de Contas Especial (Secex-TCE).

Trata-se de tomada de contas especial instaurada pela Fundação Nacional de Saúde (Funasa) em desfavor da Multi-Obras Construtora Ltda., além de Maria das Graças Carneiro da Cunha Pinto Lapa como então prefeita de Tracunhaém  ¿  PE (gestões: 2000-2004 e 2009-2012) , diante da execução apenas parcial do Convênio 639/2003 (SIAFI 489667) destinado à construção de 150 módulos sanitários pelo tipo B em melhorias sanitárias domiciliares sob o valor original de R$ 301.996,38 pelo aporte de R$ 292.904,37 em recursos federais e de R$ 9.092,01 em recursos da contrapartida, tendo sido liberado, todavia, o valor federal de R$ 161.452,18.
2.	A partir do Relatório do Tomador de Contas Especial n.º 3, de 2017, o tomador de contas assinalou a responsabilidade da Multi-Obras Construtora Ltda., além de Maria das Graças Carneiro da Cunha Pinto Lapa, pelo dano ao erário sob o valor original de R$ 134.651,12 em face da impugnação dos dispêndios no bojo do referido convênio (Peça 7) . 
3.	No âmbito do TCU, a Secex-TCE passou, no entanto, a corrigir esse valor original do dano ao erário informado pelo tomador de contas, ao verificar o valor dos dispêndios aprovados pela Funasa, tendo reduzido, com isso, o aludido valor original do débito para R$ 85.004,14 (Peça 92, p. 6) .
4.	A Secex-TCE promoveu, ainda, apenas a regular citação de Maria das Graças Carneiro da Cunha Pinto Lapa (Peças 93, 104-105) , mas, a despeito dessa regular citação, a responsável não apresentou a sua defesa, nem efetuou tampouco o recolhimento do débito em favor da Funasa, passando à condição de revel perante o TCU, nos termos do art. 12, § 3º, da Lei nº 8.443, de 1992.
5.	De todo modo, após a análise final do feito, a unidade técnica propôs a irregularidade das contas da aludida responsável para condená-la ao pagamento do correspondente débito, além de lhe aplicar a subsequente multa legal; tendo o Parquet especial anuído a essa proposta.
6.	O TCU pode incorporar o parecer da unidade técnica a estas razões de decidir.
7.	Bem se sabe que, em sintonia, entre outros, com os Acórdãos 1.194/2009 e 3.991/2015, da 1ª Câmara, os Acórdãos 27/2004, 6.235/2013 e 3.223/2017, da 2ª Câmara, e os Acórdãos 11/1997 e 997/2015, do Plenário, a jurisprudência do TCU estaria firmada no sentido da pessoal responsabilidade do gestor pela comprovação da boa e regular aplicação dos recursos federais recebidos mediante convênio ou instrumentos congêneres, submetendo todo aquele que administra os recursos públicos ao dever de demonstrar o correto emprego dos valores federais, nos termos do art. 70, parágrafo único, da Constituição de 1988 e do art. 93 do Decreto-Lei nº 200, de 1967.
8.	Por esse ângulo, diante da ausência de elementos capazes de demonstrar a boa e regular aplicação dos recursos federais, para além da ausência de evidenciação do nexo causal entre os recursos federais aportados e os supostos dispêndios incorridos no aludido convênio, a partir, ainda, da deficiente execução das melhorias sanitárias domiciliares, a impugnação desses supostos dispêndios configurou a ofensa não só às regras legais, mas também aos princípios basilares da administração pública, já que, ao final e ao cabo, a gestora deixou de prestar a devida satisfação à sociedade sobre o efetivo emprego dos recursos públicos postos à sua disposição, e, assim, restaria confirmada a presunção legal de dano ao erário em face do eventual desvio ou desperdício dos respectivos recursos federais, restando por aí adequada a proposta da unidade técnica para a condenação da responsável em débito e em multa.
9.	Não subsistiria, enfim, a prescrição da pretensão punitiva do TCU, já que, nos termos do Acórdão 1441/2016-TCU-Plenário, não transcorreu o período superior a dez anos entre a ordem para a citação no âmbito do TCU, em 11/11/2019 (Peça 93) , e a data fatal para a prestação de contas final do aludido convênio, em 3/11/2012 (Peça 7, p. 3, e Peça 34) .
10.	Eis que, por meio do aludido Acórdão 1.441/2016 proferido na Sessão Extraordinária de 8/6/2016, o Plenário do TCU firmou o seu entendimento no sentido de que a prescrição da pretensão punitiva deve seguir a regra geral do prazo decenal, contado a partir do fato, em linha com o art. 205 do Código Civil brasileiro, interrompendo a contagem do aludido prazo com a ordem de citação, nos termos do art. 240, caput, da Lei n.º 13.105 (Código Processual Civil) , de 2015.
11.	Sem prejuízo, no entanto, do respeito a esse entendimento do Tribunal, deve ser reiterada a minha ressalva já registrada em vários outros julgados do TCU no sentido de que, na ausência de lei específica, o TCU não deveria aplicar qualquer prazo prescricional sobre a referida pretensão punitiva ou, então, na pior das hipóteses, o Tribunal deveria aplicar a regra prescricional fixada pela Lei n.º 9.873/1999, não só porque ela trataria diretamente de prescrição no âmbito do direito administrativo sancionador, mas também porque, entre outras medidas, a aludida lei mandaria aplicar o prazo prescricional penal, quando a infração administrativa também configure crime, além de determinar expressamente que, diante de ilícito continuado ou permanente, a contagem do prazo deve iniciar a partir da cessação do aludido ilícito.
12.	A despeito, então, de registrar essa minha posição pessoal, o TCU deve promover a pronta aplicação da multa legal em desfavor da aludida responsável a partir do entendimento fixado pelo aludido Acórdão 1441/2016-TCU-Plenário.
13.	Não subsistiria, de todo modo, a eventual necessidade de promover o retorno do presente processo para buscar a citação de outros eventuais responsáveis, estando esse entendimento, aliás, em plena sintonia com a jurisprudência fixada pelo TCU a partir, por exemplo, dos Acórdãos 4.002/2020 e 5.297/2013, da 2ª Câmara, e dos Acórdãos 1.170/2017 e 1.223/2015, do Plenário, já que a ausência dessa nova citação não resultaria em prejuízo à defesa do atual responsável, não só porque o presente processo já estaria em plenas condições de efetivo julgamento pelo TCU, mas também porque a solidariedade passiva seria legalmente erigida em favor do ente estatal credor, e não das eventuais pessoas privadas devedoras, podendo, se for o caso, o atual condenado ajuizar a superveniente ação regressiva em desfavor de outros eventuais responsáveis supostamente coobrigados.
14.	Contudo, como a malsinada irregularidade configuraria a eventual conduta dolosa no sentido de efetivamente assumir o risco de facilitar, permitir ou concorrer para que pessoa física ou jurídica privada incorpore ou utilize rendas, verbas ou valores integrantes do acervo patrimonial da administração pública, sem a observância das formalidades legais ou regulamentares aplicáveis, resultando no eventual ilícito doloso de improbidade administrativa causador do aludido prejuízo ao erário, nos termos, por exemplo, do art. 10, I e II, da Lei n.º 8.429, de 1992, a eventual prescrição da ação de ressarcimento ao erário também não subsistiria, estando esse entendimento em plena consonância com a jurisprudência fixada pelo STF no bojo do RE 852.475-SP, com o trânsito em julgado a partir de 6/12/2019, diante da Tese de Repercussão Geral n.º 897 no sentido de que "São imprescritíveis as ações de ressarcimento ao erário fundadas na prática de ato doloso tipificado na Lei de Improbidade Administrativa".
15.	O TCU deve julgar irregulares, portanto, as contas de Maria das Graças Carneiro da Cunha Pinto Lapa para condená-la ao pagamento do correspondente débito, sem prejuízo, ainda, de lhe aplicar a multa prevista no art. 57 da Lei n.º 8.443, de 1992.
Ante o exposto, pugno pela prolação do Acórdão ora submetido a este Colegiado.
TCU, Sala das Sessões, em 25 de maio de 2021.
Ministro-Substituto ANDRÉ LUÍS DE CARVALHO 
Relator